ACORDAO-COMPLETO-2431622

ACÓRDÃO 1152/2021 ATA 2/2021 - PRIMEIRA CÂMARA

VISTOS, relatados e discutidos estes autos de tomada de contas especial instaurada pelo Fundo Nacional de Desenvolvimento da Educação (FNDE) , em desfavor do Sr. Airton Aquino Mota, ex-Prefeito do Município de Nova Iorque/MA (gestão 2013/2016) , em face da omissão no dever de prestar contas dos recursos repassados no âmbito do Programa de Educação de Jovens e Adultos (PEJA) relativo ao exercício de 2013,
ACORDAM os Ministros do Tribunal de Contas da União, reunidos em sessão da 1ª Câmara, em:
9.1. julgar irregulares as contas do Sr. Airton Aquino Mota, com fundamento nos arts. 1º, inciso I, 16, inciso III, alíneas "a" e "c", da Lei 8.443/1992 c/c os arts. 19 e 23, inciso III, da mesma Lei, e com os arts. 1º, inciso I, 209, incisos I e II, 210 e 214, inciso III, do Regimento Interno deste Tribunal, e condená-lo ao pagamento das quantias a seguir especificadas, com a fixação do prazo de quinze dias, a contar da notificação, para comprovar, perante o Tribunal (art. 214, inciso III, alínea "a", do Regimento Interno) , o recolhimento da dívida aos cofres do Fundo Nacional de Desenvolvimento da Educação (FNDE) , atualizada monetariamente e acrescida dos juros de mora, calculados a partir das datas discriminadas, até a data do recolhimento, na forma prevista na legislação em vigor;
	Valor (R$) 
	Data

	125.801,25
	28/12/2012

	125.801,25
	6/8/2013

9.2. aplicar ao Sr. Airton Aquino Mota a multa prevista no art. 57 da Lei 8.443/1992 c/c o art. 267 do Regimento Interno, no valor de R$ 65.000,00 (sessenta e cinco mil reais) , com a fixação do prazo de quinze dias, a contar da notificação, para comprovar, perante o Tribunal (art. 214, inciso III, alínea "a", do Regimento Interno) , o recolhimento da dívida aos cofres do Tesouro Nacional, atualizada monetariamente desde a data deste acórdão até a do efetivo recolhimento, se for paga após o vencimento, na forma da legislação em vigor;
9.3. autorizar, desde logo, nos termos do art. 28, inciso II, da Lei 8.443/1992, a cobrança judicial da dívida caso não atendidas as notificações;
9.4. enviar cópia deste Acórdão ao Fundo Nacional de Desenvolvimento da Educação (FNDE) e ao responsável para ciência; e
9.5. encaminhar cópia deste Acórdão à Procuradoria da República no Estado do Maranhão, nos termos do art. 16, § 3º, da Lei 8.443/1992, c/c o § 7º do art. 209 do Regimento Interno do TCU.

Tomada de contas especial instaurada pelo Fundo Nacional de Desenvolvimento da Educação (FNDE), em face da omissão no dever de prestar contas dos recursos repassados no âmbito do Programa de Educação de Jovens e Adultos (PEJA) relativo ao exercício de 2013.

Primeira Câmara

Prefeitura Municipal de Nova Iorque/MA.

3. Responsável: Airton Aquino Mota, ex-Prefeito (CPF XXX.041.443-XX).

13.1. Ministros presentes: Benjamin Zymler (na Presidência) e Jorge Oliveira.
13.2. Ministros-Substitutos convocados: Augusto Sherman Cavalcanti (Relator) e Weder de Oliveira.

MARIA DOS SANTOS BORGES

AUGUSTO SHERMAN

Adoto, como relatório, a instrução elaborada pela Secex/TCE, que foi endossada pelos dirigentes da unidade e pelo MP/TCU (peças 64/67) .
	"Trata-se de tomada de contas especial instaurada pelo Fundo Nacional de Desenvolvimento da Educação - FNDE, em desfavor do Sr. Airton Aquino Mota, Prefeito Municipal de Nova Iorque/MA na gestão 2013/2016, em razão da omissão no dever de prestar contas dos recursos repassados no exercício de 2013 por conta do Programa de Educação de Jovens e Adultos - PEJA.
HISTÓRICO
2.	Por conta do PEJA, cujo objeto era o 'custeio, em caráter suplementar, da formação continuada de docentes, da aquisição, impressão ou produção de livro didático, da aquisição de material escolar ou material para os professores, para atendimento dos alunos do ensino fundamental de escolas públicas matriculados e frequentes nos cursos da modalidade educação de jovens e adultos presencial, que apresentaram matrículas no Censo Escolar INEP/MEC do ano anterior', foram liberados, no exercício de 2013, os valores abaixo, no montante de R$ 251.603,50 (peça 4) :
	Ordem Bancária
	Valor (R$) 
	Data

	798016
	125.801,25
	28/12/2012

	712016
	125.801,25
	6/8/2013

3.	O fundamento para a instauração desta Tomada de Contas Especial, conforme apontado na Informação nº 2923/2017/SEOPC/COPRA/CGCAP/DIFIN-FNDE (peça 6) , foi a omissão no dever legal de prestar contas, cujo prazo expirou em 3/8/2015, tendo sido verificado, portanto, a não comprovação da boa e regular aplicação dos recursos objeto deste processo.
4.	Por meio do Ofício nº 24296E/2015/SEOPC/COPRA/CGCAP/DIFIN-FNDE, recebido em 15/7/2016 (peças 7/8) , o FNDE notificou o responsável da omissão da prestação de contas dos recursos repassados por conta do PEJA em 2013, requerendo a devolução desses valores, mas ele não se manifestou.
5.	Diante do não saneamento da irregularidade apontada e da não devolução dos recursos, instaurou-se a Tomada de Contas Especial. No Relatório de Tomada de Contas Especial nº 614/2017-DIREC/COTCE/CGCAP/DIFIN-FNDE/MEC (peça 15) conclui-se que o prejuízo importaria no valor total dos recursos repassados, imputando-se a responsabilidade ao Sr. Airton Aquino Mota, Prefeito Municipal de Nova Iorque/MA na gestão 2013/2016, em razão da omissão no dever de prestar contas dos recursos repassados pelo FNDE por conta do Programa PEJA, no exercício de 2013.
6.	O Relatório de Auditoria nº 104/2018 da Controladoria Geral da União (peça 16) também chegou às mesmas conclusões. Após serem emitidos o Certificado de Auditoria, o Parecer do Dirigente e o Pronunciamento Ministerial (peças 16/19) , o processo foi remetido ao Tribunal de Contas da União.
7.	Em instrução de Peça 24, foi proposta a citação e audiência do Sr. Airton Aquino Mota, realizada nos termos do Ofício 561/2018-TCU/Secex-TCE (peça 27) .
8.	Em 28/8/2018, o Sr. Airton Aquino Mota, 'tendo em vista a impossibilidade de inserir documentos para prestação de contas no sistema do Fundo Nacional de Desenvolvimento da Educação-FNDE, que atualmente é de acesso restrito do atual prefeito', apresentou, através do Ofício nº 06/2018, documentos referentes às contas do PEJA ano 2013, destacando que encaminhou, à Prefeitura de Nova Iorque/MA, 'documentos referentes às aludidas contas para que os responsáveis pela manutenção do sistema do FNDE inserissem no sistema (em anexo) '; na oportunidade, requereu a prorrogação de prazo para apresentação de alegações de defesa quanto à irregularidade detalhada no oficio (peça 28) .
9.	Em Despacho de 14/8/2018 (peça 29) , o Sr. Secretário da Secex-TCE, considerando o princípio da ampla defesa e do contraditório, bem como a delegação de competência conferida pelo Ministro-Substituto Augusto Sherman (art. 1º, inciso III, da Portaria MINS-ASC nº 10/2017) , concedeu a prorrogação de prazo na forma solicitada, por 30 dias a partir do vencimento original, e ressaltou 'que o TCU não está obrigado a notificar o responsável por ofício, em conformidade com o parágrafo único do art. 183 do Regimento Interno do TCU, c/c o art. 19, § 6º, da Resolução TCU 170/2004, e orientação constante do Memorando-Circular 40/2015-Segecex.'.
10.	Ao requerer a prorrogação do prazo para atendimento à citação/audiência, o Sr. Airton Aquino Mota enviou cópia de 'documentos referente as contas do PEJA ano 2013', presentes na peça 28, p. 4-13, anexando os seguintes elementos:
10.1. Nota de Empenho nº 0001/2013, emitida em 5/11/2013 pela Prefeitura Municipal de Nova Iorque/MA, em favor da empresa E. P. C. Júnior Ltda., referente ao pagamento de serviços de consultoria e assessoria pedagógica do PEJA, no valor de R$ 13.760,00;
10.2. Pagamento por DOC/TED eletrônico de tal valor, em 6/11/2013;
10.3. Nota Fiscal nº 51, de 5/11/2013, emitida pela empresa E. P. C. Júnior Ltda., referente ao pagamento de serviços de consultoria e assessoria pedagógica do PEJA, no valor de R$ 13.760,00, e respectivo recibo;
10.4. Nota de Empenho nº 0003/2013, emitida em 5/11/2013 pela Prefeitura Municipal de Nova Iorque/MA, em favor da empresa E. P. C. Júnior Ltda., referente ao pagamento da aquisição de materiais pedagógicos, no valor de R$ 15.800,00;
10.5. Pagamento por DOC/TED eletrônico de tal valor, em 6/11/2013;
10.6. Nota Fiscal nº 313, de 5/11/2013, emitida pela empresa E. P. C. Júnior Ltda., referente ao pagamento da aquisição de materiais pedagógicos, no valor de R$ 15.800,00, e respectivo recibo. 
11.	Do exame promovido em tais documentos, em confronto com os extratos bancários da conta específica do PEJA da Prefeitura de Nova Iorque/MA (peça 9) , verificou-se o seguinte:
11.1 A conta bancária específica indicada no extrato - c/c nº 000014659-5, Ag. 1459-1, do Banco do Brasil - difere daquela utilizada pela Prefeitura, conforme as Notas de Empenho: c/c nº 22811-7, Ag. 603-3, do Banco do Brasil;
11.2. No extrato bancário, só há o registro de pagamentos efetuados junto à empresa A Viana dos Santos - ME e à Prefeitura Municipal de Água Doce/MA.
12.	Desse modo, a documentação enviada não serviria de comprovação, nem mesmo parcialmente, da boa e regular aplicação dos recursos repassados pelo FNDE por conta do PEJA/2013.
13.	Por outro lado, o eventual acolhimento da prestação de contas deveria repercutir no âmbito desta TCE, uma vez que, estando ela no TCU, o FNDE não poderia mais aprovar, ou não, a mencionada prestação de contas, embora nada obste o fornecimento de subsídios pela Autarquia, de modo a assistir a sua análise.
14.	A avaliação da prestação de contas poderia vir a ser realizada de pronto, mesmo porque o TCU não se encontra vinculado à manifestação do tomador. Entretanto, em havendo eventuais manifestações divergentes pelos órgãos de controle, tal ocorrência seria capaz de gerar inseguranças jurídicas inoportunas.
15. 	Assim, face à incorporação aos autos, em 28/8/2018, de elementos que comprovariam parcialmente a efetiva prestação de contas do Sr. Airton Aquino Mota, ex-prefeito municipal de Nova Iorque/MA na gestão 2013/2016, por conta dos recursos do PEJA/2013, e em conformidade com o Acórdão 1580/2008-TCU-Primeira Câmara, do relator Min. Marcos Bemquerer, foi proposta, na última instrução técnica (peça 30) , diligência ao FNDE, de modo a obter cópia de Nota Técnica a ser expedida em face da referida prestação de contas intempestiva, acompanhada de informações sobre a pertinência e a possibilidade de os documentos oferecidos servirem de subsídio ao exame de mérito por parte do TCU.
16.	Em consonância com o pronunciamento emitido pela SECEX-TCE (peças 31 e 32) , foi proferido o Acórdão 1614/2019-TCU-Primeira Câmara (Relator - Ministro-Substituto Augusto Sherman Cavalcanti - peça 34) , nestes termos:
'1.7.1. determinar ao Fundo Nacional de Desenvolvimento da Educação (FNDE) que, no prazo de 60 (sessenta) dias contados a partir da ciência, elabore e encaminhe ao TCU parecer conclusivo acerca da documentação constante da peça 28 dos autos, remetida pelo Sr. Airton Aquino Mota, ex-Prefeito do Município de Nova Iorque/MA na gestão 2013/2016, a título de prestação de contas da aplicação de recursos do Programa de Educação de Jovens e Adultos relativos ao exercício de 2013 (processo original 23034.052282/2017-95) ;'.
17.	Mediante Ofício 4575/2019-TCU/Secex-TCE, de 24/6/2019, recebido em 2/7/2019 (peças 36 e 37) , notificou-se o Presidente do FNDE, que, em atendimento, através do Ofício nº 30812/2019/Diade/Cgapc/Difin-FNDE (peças 38 e 39) , informou que a prestação de contas do PEJA/2013 'foi direcionada à Secretaria de Educação Básica do Ministério da Educação (SEB/MEC) para manifestação quanto ao alcance do objeto e dos objetivos na execução do Programa', e que, após a análise financeira e emissão de parecer conclusivo, 'tão logo seja finalizada a análise das contas, os resultados serão prontamente fornecidos a essa Secretaria-Geral de Controle Externo, bem como estarão disponíveis para consulta online por meio do Sistema de Gestão de Prestação de Contas (SiGPC) '
18.	Entretanto, decorrido o prazo fixado para o cumprimento da determinação por parte do FNDE, em 2/9/2019, o referido órgão não mais se manifestou, tendo sido proferido o Acórdão 1567/2020-TCU-Primeira Câmara (Relator - Ministro-Substituto Augusto Sherman Cavalcanti - peça 44) , nestes termos:
'1.7.1. reiterar a determinação constante do item 1.7.1. do Acórdão 1614/2019-TCU-Primeira Câmara e fixar o prazo de 30 (trinta) dias, contados a partir da ciência, para que o Fundo Nacional de Desenvolvimento da Educação (FNDE) elabore e encaminhe ao TCU parecer conclusivo acerca da documentação constante da peça 28 dos autos, já encaminhada pelo Tribunal à autarquia, contendo elementos remetidos pelo Sr. Airton Aquino Mota, ex-Prefeito do Município de Nova Iorque/MA na gestão 2013/2016, a título de prestação de contas da aplicação de recursos do Programa de Educação de Jovens e Adultos relativos ao exercício de 2013 (processo original 23034.052282/2017-95) '
19.	Em cumprimento ao referido Acórdão, foi reiterada a determinação ao FNDE mediante Ofício n° 13200/2020-TCU/Seproc, de 3 de abril de 2020, recebido em 7/4/2020 (peças 46-47) , que, pelo Oficio nº 13070/2020/Dimoc/Cotce/Cgapc/Difin-FNDE, encaminhou, em resposta, cópia da Nota Técnica n. 1779925/2020/DAESP/COPRA/CGAPC/DIFIN, 'pertinente à análise da documentação recebida dos recursos repassados por este Fundo Nacional de Desenvolvimento da Educação - FNDE à Prefeitura Municipal de Nova Iorque - MA, à conta do Programa de Apoio aos Sistemas de Ensino para Atendimento à Educação de Jovens e Adultos - PEJA 2013' (peças 48-50) .
EXAME TÉCNICO
20.	A aludida Nota Técnica 1779925/2020/DAESP/COPRA/CGAPC/DIFIN manifestou-se 'pela insuficiência da documentação apresentada para fins de prestação de contas', tendo em vista que:
'5.2. A Resolução CD/FNDE/nº 2, de 18 de janeiro de 2012, que no art. 2º indica que a entrega das prestações de contas ocorrerá com a inserção, no SiGPC, das informações previstas nas respectivas resoluções que instituíram os repasses, as quais deverão ser suficientes para:
I - elaboração do relatório do cumprimento do objeto e dos benefícios alcançados, declarando a realização dos objetivos a que se propunha;
II - elaboração da relação de bens ou serviços;
III - elaboração da relação de despesas e pagamentos, com a indicação do respectivo credor;
IV - conciliação bancária;
V - outras demonstrações da execução dos recursos; e
VI - anexação, quando for o caso, de cópias de documentos digitalizados/escaneados, como por exemplo:
a) extrato bancário;
b) fotos;
c) Guia de Recolhimento da União;
d) termo de aceitação definitiva da obra;
e) despacho adjudicatório e homologação das licitações realizadas ou justificativa para sua dispensa ou inexigibilidade;
f) faturas;
g) recibos;
h) notas fiscais; ou
i) qualquer outro documento comprobatório da aplicação dos recursos.
5.3. No caso ora em análise, a Entidade, considerando-se a resposta intempestiva, não atendeu aos requisitos estabelecidos na Resolução CD/FNDE/nº 2, de 18 de janeiro de 2012 e na Resolução nº 48, de 2 de outubro de 2012, pois, não foram preenchidos eletronicamente os formulários no SiGPC.
5.4. Foram apresentados dois processos de pagamentos ocorridos no exercício de 2013, no montante total de R$ 29.560,00. Ocorre que a despesa total declarada, destoa dos débitos ocorridos na conta do programa, de R$ 181.227,30, segundo apuração no extrato bancário da conta específica do programa (Banco, agência 0603-3, conta corrente 22811-7) .
5.5. Cumpre informar, ainda, que o Parecer Conclusivo do Conselho de Acompanhamento e Controle Social - CACS não foi encaminhado, o que contraria o disposto no parágrafo único art. 19, da Resolução nº 48, de 2 de outubro de 2012, impossibilitando atestar a boa e regular aplicação dos recursos no objeto do programa.'.
21.	Cumpre registrar que, no tocante à análise técnica de execução do programa, as contas foram aprovadas, de acordo com a Nota Técnica nº 63/2020/CTTEBI/DPR/SEB/SEB (peça 48, p. 8-10) .
Outrossim, os recursos do PEJA executados pela Prefeitura de Nova Iorque/MA, no exercício de 2013, eram suficientes para custear 142 novos alunos da modalidade de educação de jovens e adultos. Nesse mesmo exercício, de acordo com as bases da Sinopse Estatística da Educação Básica do INEP, foram declaradas 146 matrículas de EJA, o que resultou no alcance positivo de 103% da meta física aprazada.
22.	Para comprovar a boa e regular aplicação de recursos públicos transferidos por força de transferências voluntárias de recursos federais, não basta a comprovação da execução física do objeto. É imprescindível que o responsável evidencie, por meio de documentos idôneos, que o objeto do ajuste foi efetivamente executado com os valores recebidos. Tal evidenciação só se dá mediante inequívoca comprovação da existência de nexo de causalidade entre a fonte de receita e os gastos para consecução do objeto do ajuste. Desse modo, é imperioso que, com os documentos apresentados com vistas a comprovar o bom emprego dos valores públicos, seja possível constatar que eles foram efetivamente utilizados no objeto pactuado, de acordo com os normativos legais e regulamentares vigentes, o que não se verificou, no caso vertente, segundo as conclusões inseridas na Nota Técnica 1779925/2020/DAESP/COPRA/CGAPC/DIFIN (peça 48) .
'A prestação de contas deve demonstrar não só a execução do objeto pactuado no convênio, mas também o nexo de causalidade, por meio do vínculo estrito entre os recursos federais repassados e as despesas incorridas para a consecução do objeto conveniado, sem o que não há comprovação da boa e regular aplicação dos recursos públicos.' Acórdão 997/2015-TCU-Plenário (rel. Min. Benjamin Zymler) .
 'A mera execução física do objeto ou de parte dele não comprova o regular emprego dos recursos de convênio firmado com a União. É necessário que o responsável demonstre o nexo causal entre os recursos por ele geridos e os documentos de despesas referentes à execução, como notas de empenho, ordens bancárias, cheques, recibos ou notas fiscais e extratos bancários, com vistas a confirmar a utilização dos recursos da União no ajuste.' Acórdão 5170/2015-TCU-Primeira Câmara (rel. Min. Walton Alencar Rodrigues) .
23.	No caso concreto, ainda que o responsável não tenha apresentado a documentação exigida para a prestação de contas, nos termos da Resolução CD/FNDE/nº 2, de 18 de janeiro de 2012, e na Resolução nº 48, de 2 de outubro de 2012, permanecendo, portanto, omisso no seu dever de comprovar a regular aplicação dos recursos que lhe foram confiados, a superveniência da elaboração da Nota Técnica n° 1779925/2020/DAESP/COPRA/CGAPC/DIFIN (peça 48) , com apontamentos específicos sobre a ausência de apresentação do parecer do conselho social e do preenchimento eletrônicos dos formulários no SiGPC, abordou questões ainda não claramente submetidas ao contraditório, razão por que se considerou que deveria ser renovada a citação do responsável, para que ele pudesse se manifestar sobre as conclusões constantes na referida nota técnica.
24.	Desse modo, concluiu-se, na última instrução (peça 54) , pela necessidade de realização de nova citação do responsável, nestes termos:
	a) realizar a citação do Sr. Airton Aquino Mota (CPF 269.041.43-00) , Prefeito Municipal de Nova Iorque/MA, com fundamento nos arts. 10, § 1º, e 12, incisos I e II, da Lei 8.443/1992 c/c o art. 202, incisos I e II, do RI/TCU, para, no prazo de quinze dias, apresentar alegações de defesa quanto à irregularidade detalhada a seguir:
i)  Irregularidade:  não comprovação da boa e regular aplicação dos recursos transferidos pelo FNDE por meio do Programa de Educação de Jovens e Adultos - PEJA, no exercício de 2013, em razão da omissão no dever de prestar contas, ante a ocorrência das seguintes irregularidades:
i.1) não foram preenchidos eletronicamente os formulários no Sistema de Gestão de Prestação de Contas - SiGPC, do FNDE;
i.2) a despesa total declarada - R$ 29.560,00, diverge dos débitos ocorridos na conta do Programa - R$ 181.227,30, conforme extrato bancário da conta específica do Programa (Banco, agência 0603-3, conta corrente 22811-7) ;
i.3) não foi encaminhado o Parecer Conclusivo do Conselho de Acompanhamento e Controle Social - CACS, impossibilitando atestar a boa e regular aplicação dos recursos no objeto do programa;
ii)  Conduta: não comprovar a boa e regular aplicação dos valores transferidos pelo FNDE por meio do Programa de Educação de Jovens e Adultos - PEJA, no exercício de 2013, omitindo-se do dever de prestar contas, ante a ocorrência das seguintes irregularidades:
ii.1) não foram preenchidos eletronicamente os formulários no Sistema de Gestão de Prestação de Contas - SiGPC, do FNDE;
ii.2) a despesa total declarada - R$ 29.560,00, diverge dos débitos ocorridos na conta do Programa - R$ 181.227,30, conforme extrato bancário da conta específica do Programa (Banco, agência 0603-3, conta corrente 22811-7) ;
ii.3) não foi encaminhado o Parecer Conclusivo do Conselho de Acompanhamento e Controle Social - CACS, impossibilitando atestar a boa e regular aplicação dos recursos no objeto do programa;
iii)  Dispositivos violados: art. 2º da Resolução CD/FNDE/nº 2, de 18 de janeiro de 2012, e parágrafo único art. 19, da Resolução nº 48, de 2 de outubro de 2012;
iv) Evidências: Nota Técnica 1779925/2020/DAESP/COPRA/CGAPC/DIFIN e Nota Técnica nº 63/2020/CTTEBI/DPR/SEB/SEB (peça 48) ;
e/ou recolher aos cofres do FNDE a quantia abaixo indicada, referente à irregularidade e à conduta de que trata o item 28, letra 'a', atualizada monetariamente a partir da respectiva data até o efetivo recolhimento, abatendo-se na oportunidade a quantia eventualmente ressarcida, na forma da legislação em vigor.
Débito: PEJA/2013
	Valor (R$) 
	Data

	125.801,25
	28/12/2012

	125.801,25
	6/8/2013

	Valor atualizado do débito em 4/6/2020: R$ 368.167,93.
	b) informar o responsável de que, caso venha a ser condenado pelo Tribunal, o débito ora apurado será acrescido de juros de mora, nos termos do § 1º do art. 202 do RI/TCU;
	c) esclarecer ao responsável que o recolhimento tempestivo do débito somente saneará o processo caso seja reconhecida a sua boa-fé e não se constate outra irregularidade nas contas, nos termos do art. 12, inciso VI, da Resolução-TCU 170/2004;
d)	encaminhar cópia da presente instrução, da Nota Técnica 1779925/2020/DAESP/COPRA/CGAPC/DIFIN e da Nota Técnica nº 63/2020/CTTEBI/DPR/SEB/SEB (peça 48) , ao responsável, a fim de subsidiar a apresentação de suas alegações de defesa e/ou razões de justificativa;
 esclarecer ao responsável, em obediência ao art. 12, § 3º, da Lei 8.443/1992, e ao art. 12, inciso VII, da Resolução TCU 170/2004, que o não atendimento à citação ou à audiência implicará revelia, para todos os efeitos, dando-se prosseguimento ao processo.
25.	Em cumprimento ao pronunciamento da Unidade (peça 56) , foi efetuada a citação do responsável, como segue abaixo:
	Ofício
	Data de Recebimento
	Nome do Recebedor do Ofício
	Observação
	Fim do Prazo para Defesa

	27331/2020-TCU/Seproc (peça 59) , de 4/6/2020, para o endereço da pesquisa de peça 58 - CPF
	13/7/2020, consoante AR na peça 62
	Airton Mota (o próprio destinatário) 
	Ofício entregue no endereço do responsável
	28/7/2020

26.	Transcorrido o prazo regimental, o Sr. Airton Aquino Mota permaneceu silente, devendo ser considerado revel, nos termos do art. 12, § 3º, da Lei 8.443/1992.
EXAME TÉCNICO
Da validade das notificações
27.	Preliminarmente, cumpre tecer breves considerações sobre a forma como são realizadas as comunicações processuais no TCU. A esse respeito, destacam-se o art. 179, do Regimento Interno do TCU (Resolução 155, de 4/12/2002) e o art. 4º, inciso III, § 1º, da Resolução TCU 170, de 30 de junho de 2004, in verbis:
Art. 179. A citação, a audiência ou a notificação, bem como a comunicação de diligência, farse-ão:
I - mediante ciência da parte, efetivada por servidor designado, por meio eletrônico, fac-símile, telegrama ou qualquer outra forma, desde que fique confirmada inequivocamente a entrega da comunicação ao destinatário;
II - mediante carta registrada, com aviso de recebimento que comprove a entrega no endereço do destinatário;
III - por edital publicado no Diário Oficial da União, quando o seu destinatário não for localizado
 (...) 
Art. 3º As comunicações serão dirigidas ao responsável, ou ao interessado, ou ao dirigente de órgão ou entidade, ou ao representante legal ou ao procurador constituído nos autos, com poderes expressos no mandato para esse fim, por meio de:
I - correio eletrônico, fac-símile ou telegrama;
II - servidor designado;
III - carta registrada, com aviso de recebimento;
IV - edital publicado no Diário Oficial da União, quando o seu destinatário não for localizado, nas hipóteses em que seja necessário o exercício de defesa'.
Art. 4º. Consideram-se entregues as comunicações:
I - efetivadas conforme disposto nos incisos I e II do artigo anterior, mediante confirmação da ciência do destinatário;
II - realizadas na forma prevista no inciso III do artigo anterior, com o retorno do aviso de recebimento, entregue comprovadamente no endereço do destinatário;
III - na data de publicação do edital no Diário Oficial da União, quando realizadas na forma prevista no inciso IV do artigo anterior.
§ 1º O endereço do destinatário deverá ser previamente confirmado mediante consulta aos sistemas disponíveis ao Tribunal ou a outros meios de informação, a qual deverá ser juntada ao respectivo processo.
 (...) 
28.	Portanto, temos que a validade da citação via postal não depende de que o aviso de recebimento seja assinado pelo próprio destinatário da comunicação, o que dispensa, no caso em tela, a entrega do AR em 'mãos próprias'. A exigência da norma é no sentido de o Tribunal verificar se a correspondência foi entregue no endereço correto, residindo aqui a necessidade de certeza inequívoca. 
29.	Não é outra a orientação da jurisprudência do TCU, conforme se verifica dos julgados a seguir transcritos:
São válidas as comunicações processuais entregues, mediante carta registrada, no endereço correto do responsável, não havendo necessidade de que o recebimento seja feito por ele próprio (Acórdão 3648/2013-TCU-Segunda Câmara, Relator Ministro JOSÉ JORGE) ;
É prescindível a entrega pessoal das comunicações pelo TCU, razão pela qual não há necessidade de que o aviso de recebimento seja assinado pelo próprio destinatário. Entregandose a correspondência no endereço correto do destinatário, presume-se o recebimento da citação. (Acórdão 1019/2008-TCU-Plenário, Relator Ministro BENJAMIN ZYMLER) ;
As comunicações do TCU, inclusive as citações, deverão ser realizadas mediante Aviso de Recebimento - AR, via Empresa Brasileira de Correios e Telégrafos, bastando para sua validade que se demonstre que a correspondência foi entregue no endereço correto. (Acórdão 1526/2007-TCU-Plenário, Relator Ministro AROLDO CEDRAZ) .
30.	A validade do critério de comunicação processual do TCU foi referendada pelo Supremo Tribunal Federal, nos termos do julgamento do MS-AGR 25.816/DF, por meio do qual se afirmou a desnecessidade da ciência pessoal do interessado, entendendo-se suficiente a comprovação da entrega do 'AR' no endereço do destinatário:
EMENTA: AGRAVO REGIMENTAL. MANDADO DE SEGURANÇA. DESNECESSIDADE DE INTIMAÇÃO PESSOAL DAS DECISÕES DO TRIBUNAL DE CONTAS DA UNIÃO. ART. 179 DO REGIMENTO INTERNO DO TCU. INTIMAÇÃO DO ATO IMPUGNADO POR CARTA REGISTRADA, INICIADO O PRAZO DO ART. 18 DA LEI nº 1.533/51 DA DATA CONSTANTE DO AVISO DE RECEBIMENTO. DECADÊNCIA RECONHECIDA. AGRAVO IMPROVIDO.
O envio de carta registrada com aviso de recebimento está expressamente enumerado entre os meios de comunicação de que dispõe o Tribunal de Contas da União para proceder às suas intimações.
O inciso II do art. 179 do Regimento Interno do TCU é claro ao exigir apenas a comprovação da entrega no endereço do destinatário, bastando o aviso de recebimento simples.
31.	No caso vertente, o ofício de citação do responsável foi encaminhado ao endereço constante da base de dados CPF da Receita Federal (peça 58) , e sua entrega no endereço indicado pela Receita Federal ficou comprovada (peça 62) .
32.	Apesar de regularmente citado, o responsável deixou transcorrer in albis o prazo regimental que lhe foi concedido para apresentar alegações de defesa e/ou efetuar o recolhimento do débito, motivo pelo qual se impõe o reconhecimento da revelia de que trata o art. 12, § 3º, da Lei 8.443/1992.
33.	Deve-se observar que, nos processos do TCU, a revelia não implica a presunção de que sejam verdadeiras todas as imputações levantadas contra os responsáveis, diferentemente do que ocorre no processo civil, em que o não comparecimento do réu aos autos leva à presunção da verdade dos fatos narrados pelo autor. Dessa forma, a avaliação da responsabilidade do agente não pode prescindir da prova existente no processo ou para ela carreada.
34.	Assim, independentemente da revelia, a avaliação da responsabilidade do agente nos processos desta Corte não prescinde dos elementos existentes nos autos ou para ele carreados, uma vez que são regidos pelo princípio da verdade material (Acórdão 163/2015-TCU-Segunda Câmara, Relator Ministro ANDRÉ DE CARVALHO; 2.685/2015 - TCU - 2ª Câmara, Relator Ministro RAIMUNDO CARREIRO; 2.801/2015 - TCU - 1ª Câmara, Relator Ministro WALTON ALENCAR RODRIGUES; 4.340/2015 - TCU - 1ª Câmara, Relator Ministro WEDER DE OLIVEIRA e 5.537/2015 - TCU - 1ª Câmara, Relator Ministro WEDER DE OLIVEIRA) . 
35.	Entretanto, cabe destacar que, nas fases anteriores desta TCE, o responsável também não se manifestou quanto às irregularidades que lhes foram imputadas, mantendo-se omisso, conforme registrado no Relatório de Tomada de Contas Especial nº 614/2017-DIREC/COTCE/CGCAP/DIFIN-FNDE/MEC (peça 15) .
36.	Adicionalmente, as irregularidades imputadas ao responsável estão claramente demonstradas nos autos, não sendo possível, nesta fase processual, o aproveitamento de qualquer análise de elementos em defesa do Sr. Airton Aquino Mota. 
Da análise da pretensão punitiva
37.	Vale ressaltar que a jurisprudência pacífica nesta Corte é no sentido da imprescritibilidade das ações de ressarcimento ao erário (Súmula-TCU 282) . Dessa forma, identificado danos ao erário, deve-se instaurar e julgar o processo de tomada de contas especial para responsabilizar seus agentes causadores, respeitando o direito ao contraditório e à ampla defesa, independentemente de quando ocorreram os atos impugnados.
38.	Já a pretensão punitiva do TCU, conforme Acórdão 1441/2016-TCU-Plenário, que uniformizou a jurisprudência acerca dessa questão, subordina-se ao prazo geral de prescrição indicado no art. 205 do Código Civil, que é de 10 anos, contado da data de ocorrência da irregularidade sancionada, nos termos do art. 189 do Código Civil, sendo este prazo interrompido pelo ato que ordenar a citação, a audiência ou a oitiva do responsável. Conforme o mesmo Acórdão, a ocorrência desta espécie de prescrição será aferida, independentemente de alegação da parte, em cada processo no qual haja intenção de aplicação das sanções previstas na Lei 8.443/1992.
39.	Considerando que o ato imputado foi a não comprovação da boa e regular aplicação dos recursos oriundos do PEJA/2013, em razão da omissão no dever de prestar contas, o início da contagem do prazo prescricional deverá coincidir com o final do prazo fixado para a apresentação da prestação de contas, que, no presente caso, ocorreu em 3/8/2015. Sendo assim, em razão de não ter transcorrido mais de 10 anos entre esta data e a data do ato que ordenou a citação (4/6/2020 - peça 56) , constata-se que não ocorreu a prescrição da pretensão punitiva.
40.	Em se tratando de processo em que a parte interessada não se manifestou acerca das irregularidades imputadas, não há elementos para que se possa efetivamente aferir e reconhecer a ocorrência de boa-fé na conduta do responsável, podendo este Tribunal, desde logo, proferir o julgamento de mérito pela irregularidade das contas, conforme nos termos dos §§ 2º e 6º do art. 202 do Regimento Interno do TCU (Acórdão 2064/2011-TCU-Primeira Câmara, Relator Ministro Ubiratan Aguiar; Acórdão 6182/2011-TCU-Primeira Câmara, Relator Ministro-Substituto Weder de Oliveira; Acórdão 4072/2010-TCU-Primeira Câmara, Relator Ministro Valmir Campelo; Acórdão 1189/2009-TCU-Primeira Câmara, Relator Ministro-Substituto Marcos Bemquerer; Acórdão 731/2008-TCU-Plenário, Relator Ministro Aroldo Cedraz) . 
41. 	Dessa forma, o responsável deve ser considerado revel, nos termos do art. 12, §3º, da Lei 8.443/1992, devendo suas contas serem julgadas irregulares, condenando-o ao recolhimento do débito apurado e à multa prevista no art. 57 da Lei 8.443/1992.
CONCLUSÃO
42.	A partir dos elementos constantes dos autos, foi possível verificar que o Sr. Airton Aquino Mota, Prefeito Municipal de Nova Iorque/MA na gestão 2013-2016, era a pessoa responsável pela gestão, execução e prestação de contas dos recursos federais recebidos à conta do PEJA, no exercício de 2013.
43.	Por outro lado, o Sr. Airton Aquino Mota não tomou as medidas necessárias para a comprovação do regular uso dos valores públicos, sendo, portanto, o responsável pelo prejuízo apurado nesta Tomada de Contas Especial. 
44.	Diante da revelia do responsável e inexistindo nos autos elementos que permitam concluir pela ocorrência de boa-fé ou de outros excludentes de culpabilidade em sua conduta, propõe-se que suas contas sejam julgadas irregulares, e que o Sr. Airton Aquino Mota seja condenado ao recolhimento do débito apurado e à multa prevista no art. 57 da Lei 8.443/1992.
PROPOSTA DE ENCAMINHAMENTO:
45.	Diante do exposto, submetem-se os presentes autos à consideração superior, propondo-se: 
a)	considerar revel, para todos os efeitos, o Sr. Airton Aquino Mota (CPF XXX.041.443-XX) , Prefeito Municipal de Nova Iorque/MA na gestão 2013-2016, dando-se prosseguimento ao processo, com fundamento no art. 12, § 3º da Lei nº 8.443/1992;
b)	julgar irregulares, nos termos arts. 1º, inciso I, 16, inciso III, alínea 'a' e 'c', da Lei 8.443/1992 c/c os arts. 19 e 23, inciso III, da mesma Lei, e com os arts. 1º, inciso I, 209, I, 210 e 214, inciso III, do Regimento Interno, as contas do Sr. Airton Aquino Mota (CPF XXX.041.443-XX) , condenando-o ao pagamento da quantia a seguir especificada, atualizada monetariamente e acrescida dos juros de mora, calculados a partir das datas discriminadas até a efetiva quitação do débito, fixando-lhe o prazo de 15 (quinze) dias para que comprove, perante o Tribunal, o recolhimento da referida quantia aos cofres do Fundo Nacional de Desenvolvimento da Educação - FNDE, nos termos do art. 23, inciso III, alínea 'a', da citada Lei c/c o art. 214, inciso III, alínea 'a', do Regimento Interno, ante a ausência do Parecer Conclusivo do Conselho de Acompanhamento e Controle Social (CACS) , impossibilitando atestar a boa e regular aplicação dos recursos do Programa de Educação de Jovens e Adultos - PEJA, no exercício de 2013:
	Valor (R$) 
	Data

	125.801,25
	28/12/2012

	125.801,25
	6/8/2013

c)	 aplicar ao Sr. Airton Aquino Mota (CPF XXX.041.443-XX)  a multa referida no art. 57 da Lei nº 8.443, de 1992, fixando-lhe o prazo de 15 (quinze) dias, a partir da notificação, para que comprove, perante o Tribunal, seu recolhimento aos cofres do Tesouro Nacional, atualizada monetariamente desde a data deste acórdão até a data do efetivo pagamento;
d)	autorizar, desde logo, a cobrança judicial da dívida, nos termos do art. 28, inciso II, da multicitada Lei 8.443/1992, caso não atendida a notificação;
e)	autorizar também  desde logo, se requerido, com fundamento no art. 26, da Lei 8.443/1992, c/c o art. 217, do Regimento Interno do TCU, o parcelamento da dívida em até 36 (trinta e seis) parcelas, incidindo sobre cada parcela, corrigida monetariamente, os correspondentes legais, fixando-lhe o prazo de quinze dias, a contar do recebimento da notificação, para comprovar perante o Tribunal o recolhimento da primeira parcela, e de trinta dias, a contar da parcela anterior, para comprovar os recolhimentos das demais parcelas, devendo incidir sobre cada valor mensal, atualizado monetariamente, os juros de mora devidos, no caso do débito, na forma prevista na legislação em vigor, alertando a responsável de que a falta de comprovação do recolhimento de qualquer parcela implicará o vencimento antecipado do saldo devedor, nos termos do art. 26, parágrafo único, da Lei 8.443/1992, c/c o art. 217, §2º, do Regimento Interno deste Tribunal;
f)	enviar cópia do Acórdão a ser prolatado, bem como do Relatório e do Voto que o fundamentarem ao Chefe da Procuradoria-Geral da República no Maranhão, nos termos do § 3º do art. 16 da Lei 8.443/1992 c/c o § 7º do art. 209 do Regimento Interno do TCU, para adoção das medidas cabíveis, informando-lhe que o inteiro teor da deliberação pode ser consultado no endereço www.tcu.gov.br/acordaos;
g)	encaminhar cópia do Acórdão que vier a ser proferido ao Fundo Nacional de Desenvolvimento da Educação - FNDE, e ao responsável, para ciência, informando que a presente deliberação, acompanhada do Relatório e do Voto que a fundamenta, está disponível para a consulta no endereço www.tcu.gov.br/acordaos, além de esclarecer que, caso requerido, o TCU poderá fornecer sem custos as correspondentes cópias, de forma impressa."
	
	É o relatório.

não há.

Subprocurador-Geral Paulo Soares Bugarin.

TOMADA DE CONTAS ESPECIAL. PEJA/2013. OMISSÃO NO DEVER DE PRESTAR CONTAS. CITAÇÃO DO GESTOR. APRESENTAÇÃO DE DOCUMENTAÇÃO. ANÁLISE DOS DOCUMENTOS PELO FNDE. NÃO PREENCHIMENTO DOS FORMULÁRIOS NO SIGPC. DIVERGÊNCIAS NOS DÉBITOS CONSTANTES DO EXTRATO DA CONTA BANCÁRIA ESPECÍFICA. AUSÊNCIA DO PARECER CONCLUSIVO DO CACS. NOVA CITAÇÃO. REVELIA. NÃO COMPROVAÇÃO DA BOA E REGULAR APLICAÇÃO DOS RECURSOS. AUSÊNCIA DE NEXO DE CAUSALIDADE. CONTAS IRREGULARES. DÉBITO. MULTA. CIÊNCIA.

TOMADA DE CONTAS ESPECIAL (TCE)

Secretaria de Controle Externo de Tomada de Contas Especial (SecexTCE).

Trata-se de tomada de contas especial instaurada pelo Fundo Nacional de Desenvolvimento da Educação (FNDE) , em desfavor do Sr. Airton Aquino Mota, ex-Prefeito do Município de Nova Iorque/MA (gestão 2013/2016) , em face da omissão no dever de prestar contas dos recursos repassados no âmbito do Programa de Educação de Jovens e Adultos (PEJA) relativo ao exercício de 2013.
2.	À conta do referido programa, a Prefeitura Municipal recebeu o total de R$ 251.603,50, distribuído em duas parcelas, creditadas em 28/12/2012 e 06/08/2013.
3.	O prazo para prestação de contas expirou em 03/08/2015, sem que o gestor dos recursos, o Sr. Airton Aquino Mota, houvesse cumprido a obrigação.
4.	Configurada a omissão, o responsável foi citado pelo TCU.
5.	Em resposta, o ex-Prefeito informou que encaminhou documentos referentes à prestação de contas para a Prefeitura Municipal para inserção no SiGPC. Em acréscimo, o responsável anexou cópia dos mencionados documentos. Essa documentação consistiu em dois processos de pagamento, no valor total de R$ 27.520,00, compostos por notas de empenho/ordens de pagamento, notas fiscais, recibos e cópia de TEDs bancários, bem como uma nota fiscal, no valor de R$ 15.800,00, desacompanhada dos demais elementos. Por fim, o responsável solicitou prorrogação no prazo para apresentação das alegações de defesa.
6.	Ao analisar a documentação, a Secex-TCE entendeu que esta não comprovava a regular aplicação dos recursos, vez que os pagamentos foram efetuados em conta bancária estranha ao ajuste. Não obstante essa conclusão, foi sugerido encaminhar o material ao FNDE para análise em conjunto com eventuais lançamentos efetuados no SiGPC.
7.	Como resultado, a autarquia verificou que não houve o preenchimento eletrônico dos formulários exigidos pelas normas aplicáveis ao programa e que a documentação encontrava-se incompleta, sendo insuficiente para fins de prestação de contas. Também apontou que faltou enviar o parecer conclusivo do Conselho de Acompanhamento e Controle Social (CACS) e que as despesas declaradas totalizaram R$ 29.560,00, ao passo que o extrato da conta específica demonstrava a ocorrência de débitos no montante de R$ 181.227,30. Com relação ao aspecto técnico, o FNDE entendeu que houve alcance positivo da meta física, uma vez que era previsto o atendimento a 142 (cento e quarenta e dois) alunos e houve a efetivação de 146 (cento e quarenta e seis) matrículas.
8.	A Secex-TCE considerou que não havia comprovação da existência de nexo de causalidade entre a fonte de receita, o cumprimento da meta e os gastos efetuados. Em consequência, promoveu nova citação do responsável, com menção às constatações acima relatadas.
9.	O Sr. Airton Aquino Mota não se manifestou em face das novas imputações.
10.	A unidade técnica deu prosseguimento ao exame do processo, concluindo com proposta de julgamento pela irregularidade das contas, condenação do responsável em débito e aplicação de multa.
11.	Acolho, em sua íntegra, as análises e as conclusões da Secex-TCE, pois efetivamente ficou caracterizada a não comprovação da regular aplicação dos recursos do PEJA/2013 ante a apresentação de documentos inaptos para serem recebidos como prestação de contas, bem assim a ausência de nexo de causalidade entre os recursos, a execução do objeto e a documentação de despesa encaminhada.
12.	A título de informação, observo que o mesmo responsável foi condenado em circunstâncias semelhantes no processo TC-Processo 005.759/2019-6 (Acórdão 5201/2020-TCU-Segunda Câmara, Relator Ministro-Substituto André Luís de Carvalho) , que atualmente se encontra em fase de cobrança executiva. 
Ante o exposto, manifesto-me por que o Tribunal aprove o acórdão que ora submeto à deliberação deste Colegiado.
TCU, Sala das Sessões Ministro Luciano Brandão Alves de Souza, em 2 de fevereiro de 2021.
AUGUSTO SHERMAN CAVALCANTI 
Relator